【裁判字號】    97,重上更(五),415
【裁判日期】    980305
【裁判案由】    常業重利
【裁判全文】
臺灣高等法院臺南分院刑事判決   97年度重上更(五)字第415號
上  訴  人
即  被  告  甲○○
選任辯護人  尤挹華  律師
            郭正鵬  律師
上列上訴人因常業重利案件，不服臺灣臺南地方法院86年度訴字
第1706號中華民國90年1月2日第一審判決（起訴案號：臺灣臺南
地方法院檢察署86年度偵字第6547號、第10531、第12272號）提
起上訴，本院判決後，經最高法院第5次發回更審，本院判決如
下：
    主  文
原判決關於甲○○常業重利部分撤銷。
甲○○被訴常業重利部分無罪。
    理  由
壹、公訴意旨略以：被告甲○○與王建裕、吳志斌、張顯嘉、李
    崇成及紀青秀等人，共同基於常業重利之犯意聯絡，自民國
    八十一年間起至八十二年七月間，在台南市○○路○段一三
    七巷十一號，由王建裕以月息九分之利息提供借貸之資金，
    甲○○等人則負責尋找客源及實際接洽貸放款事務。而於附
    表所示之時間，乘余寶旻等人因極須用錢急迫之際，以收取
    附表所示之與原本顯不相當之重利為條件，貸予金錢，因而
    取得與原本顯不相當之重利。（借款人、借款時間、借款總
    金額、利息均如附表所示）。因認被告甲○○涉犯（修正前
    ）刑法第三百四十五條之常業重利罪嫌云云。
貳、按犯罪事實應依證據認定之，無證據不得認定犯罪事實。又
    不能證明被告犯罪者，應諭知無罪之判決，刑事訴訟法第一
    百五十四條第二項、第三百零一條第一項分別定有明文。次
    按認定不利於被告之事實，須依積極證據，苟積極證據不足
    為不利於被告事實之認定時，即應為有利於被告之認定。再
    事實之認定應憑證據，如未能發現相當證據，或證據不足以
    證明，自不能以推測或擬制之方法，以為裁判基礎；另認定
    犯罪事實所憑之證據，雖不以直接證據為限，間接證據亦包
    括在內，然無論直接或間接證據，其為訴訟上之證明，須於
    通常一般之人均不致於有所懷疑，而得確信其為真實之程度
    者，始得據之為有罪之認定，倘其證明尚未達到此一程度，
    而有合理性懷疑之存在時，即無從為有罪之認定（最高法院
    三十年上字第八一六號、三十年上字第一八三一號、四十年
    臺上字第八六號、七十六年臺上字第四九八六號判例參照）
    。又刑事訴訟法第一百六十一條第一項規定：檢察官就被告
    犯罪事實，應負舉證責任，並指出證明之方法。因此，檢察
    官對於起訴之犯罪事實，應負提出證據及說服之實質舉證責
    任。倘其所提出之證據，不足為被告有罪之積極證明，或其
    指出證明之方法，無從說服法院以形成被告有罪之心證，基
    於無罪推定之原則，自應為被告無罪判決之諭知，最高法院
    九十二年臺上字第一二八號亦著有判例可參。
參、本件公訴人認被告甲○○涉有上開重利犯嫌，無非係以：(一)
    張顯嘉自首書狀及偵查中所陳述。(二)證人余寶旻、劉堯山、
    李宏倍、乙○○、莊順泰等人之指述。(三)共同被告即證人吳
    志斌、紀青秀、張顯嘉分於調查站及偵查中訊問時證述。(四)
    被告甲○○之供述。(五)同案被告被告王建裕住處搜得之告訴
    狀及訴訟文件二冊、承諾書一冊、存證信函及和解書一冊、
    存摺五冊、票據代收摺四冊、支票二冊、銀行支票簿存根二
    冊、匯款委託書一冊、通訊錄一冊、印章十枚、及於吳志斌
    住處搜得林德發、汪禹利等支票、本票十三冊可資佐證等為
    論據。訊據上訴人即被告甲○○堅決否認犯行，辯稱：伊於
    八十一、八十二年間有向王建裕借錢，利息二至三分，借了
    約五、六十萬元，是自己做生意用（冷氣維修），並不是去
    放高利貸給別人。伊不認識余寶旻、李宏倍、乙○○、莊順
    泰等人，也沒有借錢給他們，亦沒有與王建裕、張顯嘉、吳
    志斌、李崇成及紀青秀共同借錢給他們等語。
肆、經查：
一、程序方面：
    按被告以外之人於審判外之陳述，雖不符刑事訴訟法第一百
    五十九條之一至之四之規定，而經當事人於審判程序同意作
    為證據，法院審酌該言詞陳述或書面陳述作成時之情況，認
    為適當者，亦得為證據。當事人、代理人或辯護人於法院調
    查證據時，知有第一百五十九條第一項不得為證據之情形，
    而未於言詞辯論終結前聲明異議者，視為有前項之同意，此
    觀刑事訴訟法第一百五十九條之五規定甚明。本件檢察官、
    被告對於本件採用之證人之陳證暨其他相關具傳聞性質之證
    據資料（含卷內書證）之證據能力不爭執（見本院卷第一二
    八頁），且迄於言詞辯論終結前亦未聲明異議。本院審酌前
    揭證人之陳述及證據資料作成時之情況，核無違法取證或其
    他瑕疵，認為以之作為證據為適當，自得作為證據。
二、實體方面：
  (一)附表所示重利之被害人，並無人指證被告有何重利之行為：
    (1)證人余寶旻於原審證述：渠確曾透過劉堯山向王建裕借錢
      ，總共借了三百萬元，利息是每十萬元月息五千元，另外
      加算佣金每十萬元為四千元（見原審卷第一宗第八十四頁
      反面）。於本院證稱：渠在八十一年十二月間向王建裕借
      錢，月息十五分，並陸續借三百多萬元，至八十二年二月
      總共還五百多萬元；一百萬元一個月十五萬利息，是先預
      扣，實際可拿八十五萬元等語（見本院上訴字卷第一宗第
      一九八頁）。證人劉堯山偵查中證稱：渠借錢給余寶旻有
      的是十分，有的是五分，至於余寶旻向王建裕借錢部分，
      是他們自己接洽，渠不知道（見八十六年偵字第六五四七
      號卷第五十六頁）；又證稱：王建裕曾借給余寶旻利息十
      五分，錢由王建裕叫會計交給余寶旻等語（見同上偵卷第
      七十七頁反面）。於原審時則具結供證稱：渠有借錢給余
      寶旻，余寶旻也有透過渠向王建裕借錢，剛才余寶旻所說
      十萬元收四千元佣金是渠抽的等語（見原審卷第一宗第八
      十五頁）。依證人余寶旻、劉堯山所為之證述，可知余寶
      旻借貸係接向王建裕借款或透過劉堯山向王建裕借款，並
      無向被告甲○○借貸或透甲○○向王建裕借貸情事。是可
      認證人余寶旻向王建裕借款與被告甲○○無涉。
    (2)證人李宏倍於八十六年六月十日調查站證稱：渠於八十一
      年間，因幫朋友還債，向王建裕借款一百萬元，月息三分
      ，以後陸續借貸，月息為四分至五分不等，至八十二年五
      、六月間，本息累計達四百多萬元等語（見八十六年偵字
      第六五四七號卷第七十二至七十三頁調查筆錄）；嗣於偵
      查中又具結供證稱：渠自八十一、八十二年間，陸續向王
      建裕借貸，月息三分至五分不等等情（見同上偵卷第九十
      二頁反面）。於原審時又供證稱：渠於八十年有向王建裕
      借款，利息多少已忘了等語（見原審卷第一宗第八十四頁
      ）。是證人李宏倍之證詞，可知其係向王建裕借款，與被
      告甲○○亦屬無涉。
    (3)證人乙○○於調查局證稱：於八十三年三、四月間，透過
      林德發介紹，係向李崇成借款，而非向吳志斌借款等語，
      利息三十分等語（見八十六年偵字第六五四七號卷第二宗
      第二三二至二三三頁）；於原審八十六年六月九日證述：
      渠於八十三年間向李崇成借了很多次，共二百多萬元，利
      息是三十分等語（見原審卷第一宗第三五五頁）；嗣於原
      審八十八年九月二十一日供證：渠開給李崇成之支票，是
      付給他利息，但跳票後吳志斌說渠向他借款，李崇成的錢
      加上利息共八百多萬元等語（見原審卷第二宗第七十八頁
      ）。證人即同案被告李崇成於原審證稱：伊曾向王建裕取
      得資金轉貸他人，以貸予乙○○為多（見原審卷第一宗第
      一九九頁）。依證人乙○○、李崇成之證詞，可證證人乙
      ○○係向李崇成借貸，而李崇成之資金係向王建裕取得，
      均與被告甲○○無涉。
    (4)證人莊順泰證稱：渠係向王建裕借款，八十一年所借之款
      項，是陸續借款，且陸續還清，利息是一般民間利息二分
      至三分，借款金額已記不清楚，係以支票或現金還，至八
      十二年底還清；八十三年初又陸續向王建裕借款達九百萬
      元，利息變為月息五分、七分及九分不等，通常是一個月
      付一次利息（見八十六年偵字第六五四七號卷第七十九至
      八十頁）；又證稱：渠自八十二年向王建裕借款，月息二
      分，有借有還，後來渠之卡車發生車禍，自八十三年又向
      他陸續借款九百萬元，開始利息二分，後來有三分，渠與
      他只有借款關係，沒有合夥關係等語（見同上偵卷第九十
      四頁反面至九十五頁）。依證人莊順泰之證詞，可認係直
      接向王建裕借款，亦與被告甲○○無涉。
    (5)證人林德發證稱：伊與王建裕並無金錢往來，伊於八十三
      年間簽發支票向吳志斌借錢，利息以十五分計算，但不知
      何所簽發支票會到王建裕處等情（見八十六年偵字第六五
      四七號卷第二二二至二二三頁）。依證人林德發之證詞，
      可認係向吳志斌借款，亦與被告甲○○無涉。
  (二)同案被告即證人張顯嘉、吳志斌、紀秀青亦無被告確有同為
    重利犯行之證述：
    (1)證人即同案被告張顯嘉於偵查中供稱：伊在八十年間被王
      建裕僱用，月薪一萬五千元，做記帳。李崇成於八十二年
      六、七月間後，分開做，向王建裕拿錢，利息九分，以支
      票擔保，當天要交票，要付利息，早期拿時利息五分或七
      分。借出去之利息有十分、十五分、十八分不等。吳志斌
      、李崇成他們借出之利息較高等語（見八十六年偵字第六
      五四七號卷第二十五至二十六頁）；原審時則供稱：領薪
      水是前階段時期，後階段是做抽的，就沒有再領薪水。…
      款項是伊以九分利向王建裕借的，再以十二分至二十四分
      轉貸給其他客戶，…王建裕不知伊貸與何人，貸款給別人
      利息是伊定的，其中的利差由伊賺取，但客戶倒帳由伊負
      責等語（見原審卷第一宗第二五四至二五五頁），本院上
      訴審供稱：起先是被僱用，是事後才拿（借）錢投資。乙
      ○○是向李崇成借的，都是自己個人的客戶。王建裕錢有
      借伊等四人（按指張顯嘉、甲○○、吳志斌、李崇成，惟
      未能證明甲○○向王建裕借款項有向他人放貸，詳如後述
      ），一萬元利息一月九百元，即俗稱九分利，伊借給他人
      十三分或十五分等語（見本院上訴審卷第一宗第一二三頁
      、一五一至一五二頁）；於本院重上更一審時則又供稱：
      伊沒有與吳志斌等人向王建裕借錢後轉借給別人等語（見
      本院重上更一卷第一宗第一二三至一二四頁）；嗣於本院
      重上更一審時又供述：有累積向王建裕借了一千多萬元，
      利息二、三分不等，借錢目的是有朋友欠錢向伊借，伊再
      向王建裕借錢等語（見本院重上更一審卷第二宗第一０三
      頁）。迄於本院重上更二審時則供稱：王建裕借給伊之利
      息不一定，有的沒有拿利息有的三分左右，余寶旻與伊沒
      有金錢往來，李宏倍、莊順泰，伊沒有放高利貸予他們等
      語（見本院重上更二卷第二宗第一０一、一三一頁），於
      本院更三審審理時則供述：伊有向王建裕借錢，但利息沒
      有那麼高，因他告伊侵占，致伊被判刑一年，這期間王建
      裕對伊講話比較誇張，伊是有向王建裕借錢並放款給朋友
      ，但利息沒有那麼高。又余寶旻亂講話，伊根本沒有借錢
      給他，說利息九分是誇大其詞等語（見本院重上更三卷第
      一宗第二０五至二０六頁）。是依證人即被告張顯嘉之證
      述，其向王建裕取款係各自放貸而從中取得價差，是其所
      涉重利行為自與被告甲○○難認有犯意聯絡及行為分擔；
      再縱其證述被告甲○○有向王建裕借款情事，附表之重利
      被害人並未證述向被告借貸，除此之外，卷內亦無可認被
      告有何從事放貸行為，則證人張顯嘉之證詞，顯難採為被
      告甲○○不利之認定。
    (2)證人即同案被告吳志斌雖於調查站時供述：乙○○自八十
      三年八、九月間，透過李崇成向伊借了八百十萬元，月息
      十三分等語（見八十六年偵字第六五四七號卷第十六頁）
      ；於偵查中則供述：借李崇成一千萬元，利息九至十三分
      等語（見同上偵卷第三十一頁）；於原審時則供述：王建
      裕並非幕後金主，伊有向王建裕借錢，利息是三分，調查
      筆錄是調查員自己寫的，有時王建裕並沒有拿利息，不是
      起訴書所載的十分等語（見原審卷第一宗第一六八頁、第
      二宗第七十九頁反面）；於本院上訴審時則供述：伊借給
      人家是二、三分利息，伊是借給乙○○，當時他拿壹張礦
      山向伊說，他的貸款下來後有一千多萬元可以還伊等語（
      見本院上訴卷第一宗第一五五頁、第二一五頁）; 於本院
      重上更一審時則供述；伊是向王建裕借錢給李崇成，伊向
      王建裕借錢一千多萬，再透過李崇成借給乙○○，借給李
      崇成及乙○○的利息，每月六分到七分等語（見本院重上
      更一卷第一宗第一二四頁）。於本院重上更一審時又供述
      ：以前乙○○是向李崇成借的，後來李崇成借乙○○後沒
      有錢，所以來找我，後來的八百萬元都是我經手的，他說
      如果借他八百多萬元，以後他貸款下來要借我一千萬元，
      無利息的用一年，伊就是貪圖這點小利才借他的（本院重
      上更一字卷第二宗第一三九頁）。於本院重上更二審時則
      又供述：乙○○是透過李崇成的關係向伊借錢，伊只借他
      三分，林德發伊亦是借他三分，他向伊借款是開採用，伊
      說如開採得利，讓伊分紅等語（見本院重上更二字卷第一
      宗第一三０頁）；本院更三審審理時則供述：伊有借錢給
      李崇成、乙○○、林德發，但利息只是三分，伊向王建裕
      借錢，但並沒有九分利，而且有時候他也沒有向伊算利息
      。乙○○原先是向李崇成借款，後來李崇成介紹他來向伊
      借錢，說要去台東開發1個礦山，並由乙○○開支票，由
      李崇成背書，後來支票跳票後，伊就對他們二人提出告訴
      。伊有向王建裕借錢，當時伊向王建裕借了大約四百、五
      百萬元，他向伊收取二分的利息，伊借給乙○○的利息是
      三分利等語（見本院重上更三卷第二宗第一五九頁）；審
      酌證人吳志斌之供述，固自認有放貸他人之行為，惟與被
      告無涉，且其借款或放貸之人即李崇成、乙○○、林德發
      等人，亦未曾證述被告甲○○有參與證人吳志斌借款或放
      貸情事，自不得以證人吳志斌之證述，採為被告甲○○本
      件論罪之基礎。
    (3)證人即同案被告紀秀青雖於調查站、偵查中時供述：王建
      裕借給其他人在一分半至三分，借貸給張顯嘉等四人約五
      分左右，後期約為九分左右，領錢時會交待吳志斌、甲○
      ○陪我去領，張顯嘉等人在有借款人需要借款時，會向王
      建裕講，後由王建裕決定貸放對象後，交待我至銀行領出
      所需金額後，交給他們四人，而他們四人則於下午拿支（
      本）票、第一期利息（第一期利息均先扣）及支（本）票
      明細紀錄紙，共三項裝在信封袋內交給我記載統計等語（
      見八十六年偵字第六五四七號卷第四頁、二十一至二十四
      頁），然於原審時即否認上開供述，供稱：伊受僱王建裕
      ，伊並不知情，伊在調查站講的並不實在等語（見原審卷
      第一宗第一四五頁反面、一六八頁）；於本院上訴審則供
      述：伊當時在那裡上班，只知道張顯嘉向王建裕借款而已
      等語（見本院上訴卷第一宗第二一六頁）；是共同被告紀
      秀青之供述，亦前後不一，是否可採已非無疑，再縱採認
      紀秀青之證詞，亦不足以認定被告有放貸情事。再參以扣
      案於被告王建裕住處搜得之告訴狀及訴訟文件二冊、承諾
      書一冊、存證信函及和解書一冊、存摺五冊、票據代收摺
      四冊、支票二冊、銀行支票簿存根二冊、匯款委託書一冊
      、通訊錄一冊、印章十枚、於吳志斌住處搜得林德發、汪
      禹利等支票、本票十三冊等，經核，亦與被告甲○○無關
      ，自亦不足為被告甲○○與王建裕等人有共同放貸而取重
      利之證明。
  (三)被告甲○○於偵查中固供述：李崇成曾向伊借款，利息九分
    ，錢是伊向王建裕借，利息三分等情（見八十六年度偵字第
    一０五三一號卷第七十四至七十五頁），惟於本院前審已改
    陳稱：偵查卷中的筆錄應該不是伊之供詞，應是吳志斌之供
    述，因為伊並不認識董弘安，不可能會去告他；李崇成也沒
    有向伊借過錢；伊亦未暴力討債；張顯嘉在檢舉書中所指述
    的，都是不實在等語（見本院重上更三卷第二宗第一五七頁
    ）。是被告前揭不利於己之自白縱係其所供述，已有瑕疵，
    況被告前自白與證人李崇成所證不符（同前所述），且檢察
    官所指附表所示重利之被害人，亦均未供證被告確有放貸行
    為，自難認被告前揭不利於己之自白與事實相符。
  (四)依上所述，被告所辯無重利之犯行，尚非全然無據，公訴人
    所舉之證據，亦無從說服法院以形成被告有罪之心證，應為
    被告有利之認定。
伍、綜上所述，被告甲○○之行為，核與常業重利罪構成要件不
    符。此外，復查無其他積極證據足認被告甲○○有公訴人所
    指之常業重利犯行，被告甲○○之犯罪應屬不能證明，原審
    未察，遽予論罪科刑，尚有未洽。被告甲○○關於常業重利
    罪部分上訴意旨，執此指摘原判決此部分不當，求予撤銷，
    為有理由，應由本院將上開被告甲○○被訴常業重利犯行及
    定執行刑部分撤銷，並諭知上開被告甲○○被訴常業重利部
    分無罪之判決。
據上論斷，應依刑事訴訟法第三百六十九條第一項前段、第三百
六十四條、第三百零一條第一項前段，判決如主文。
本案經檢察官王碧霞到庭執行職務。
中    華    民    國    98    年    3     月    5     日
                  刑事第三庭    審判長法  官  陳義仲
                                      法  官  蔡勝雄
                                      法  官  蘇清水
以上正本證明與原本無異。
檢察官如不服本判決應於收受本判決後十日內向本院提出上訴書
，其未敘述上訴理由者並得於提起上訴後十日內向本院補提理由
書。
                                      書記官  蔡蘭櫻
中    華    民    國    98    年    3     月    5     日
臺灣高等法院臺南分院97年度重上更(五)字第415號附表：
┌──┬───┬───┬───┬────┬───┬───┬──┐
│編號│借款人│貸與人│時  間│借貸金額│原  因│資  金│備註│
│    │      │      │      │（新台幣│      │提供者│    │
│    │      │      │      │）及利息│      │      │    │
│    │      │      │      │（月息）│      │      │    │
├──┼───┼───┼───┼────┼───┼───┼──┤
│1   │余寶旻│王建裕│81年8 │300萬元 │經營生│王建裕│經劉│
│    │      │      │、9月 │，每100 │意急需│      │堯山│
│    │      │      │間    │萬元預扣│用錢  │      │介紹│
│    │      │      │      │利息15分│      │      │至迄│
│    │      │      │      │，以10天│      │      │82年│
│    │      │      │      │為1期。 │      │      │2月 │
│    │      │      │      │        │      │      │間，│
│    │      │      │      │        │      │      │共計│
│    │      │      │      │        │      │      │還款│
│    │      │      │      │        │      │      │500 │
│    │      │      │      │        │      │      │餘萬│
│    │      │      │      │        │      │      │元，│
│    │      │      │      │        │      │      │仍未│
│    │      │      │      │        │      │      │完全│
│    │      │      │      │        │      │      │清償│
│    │      │      │      │        │      │      │完畢│
│    │      │      │      │        │      │      │。  │
│    │      │      │      │        │      │      │    │
├──┼───┼───┼───┼────┼───┼───┼──┤
│2   │李宏倍│王建裕│81年間│累計達  │幫朋友│王建裕│期間│
│    │      │      │至82年│400萬元 │還債  │      │陸續│
│    │      │      │5、6月│，月息3 │      │      │借、│
│    │      │      │間    │分至5分 │      │      │還款│
│    │      │      │      │        │      │      │，嗣│
│    │      │      │      │        │      │      │以讓│
│    │      │      │      │        │      │      │渡土│
│    │      │      │      │        │      │      │地方│
│    │      │      │      │        │      │      │式清│
│    │      │      │      │        │      │      │償。│
├──┼───┼───┼───┼────┼───┼───┼──┤
│3   │乙○○│李崇成│83年3 │200萬元 │週轉  │王建裕│至83│
│    │      │      │、4月 │，以10日│      │吳志斌│年9 │
│    │      │      │間    │為1期， │      │      │月間│
│    │      │      │      │月息30  │      │      │本金│
│    │      │      │      │分。    │      │      │及利│
│    │      │      │      │        │      │      │息累│
│    │      │      │      │        │      │      │計已│
│    │      │      │      │        │      │      │達  │
│    │      │      │      │        │      │      │2000│
│    │      │      │      │        │      │      │多萬│
│    │      │      │      │        │      │      │元，│
│    │      │      │      │        │      │      │經李│
│    │      │      │      │        │      │      │瑞祥│
│    │      │      │      │        │      │      │陸續│
│    │      │      │      │        │      │      │清償│
│    │      │      │      │        │      │      │，尚│
│    │      │      │      │        │      │      │有81│
│    │      │      │      │        │      │      │0萬 │
│    │      │      │      │        │      │      │元，│
│    │      │      │      │        │      │      │未能│
│    │      │      │      │        │      │      │清償│
│    │      │      │      │        │      │      │。  │
├──┼───┼───┼───┼────┼───┼───┼──┤
│4   │莊順泰│王建裕│83年間│900萬元 │週轉  │王建裕│    │
│    │      │      │      │，月息5 │      │      │    │
│    │      │      │      │分至9分 │      │      │    │
│    │      │      │      │        │      │      │    │
│    │      │      │      │        │      │      │    │
├──┼───┼───┼───┼────┼───┼───┼──┤
│5   │林德發│吳志斌│83年間│700萬元 │經營生│王建裕│    │
│    │      │      │      │月息15分│意急需│      │    │
│    │      │      │      │        │用錢  │      │    │
│    │      │      │      │        │      │      │    │
└──┴───┴───┴───┴────┴───┴───┴──┘


司法院資訊處製作；財團法人民間司法改革基金會備份。
